臺灣高等法院民事判決　　　　　　　　　　　　　九十二年度上更(一)字第二四四號
　　上　訴　人　第七商業銀行股份有限公司
　　法定代理人　張啟仲
　　訴訟代理人　林永豐
　　被　上訴人　鄭美卉原名鄭.
　　訴訟代理人　劉緒倫律師
　　　　　　　　李宗輝律師
　　被　上訴人　甲○○
　　　　　　　　乙○○
　　右三人共同
　　訴訟代理人　鄭春櫻
右當事人間請求遷讓房屋事件，上訴人對於中華民國九十年三月六日臺灣新竹地方法
院八十九年度訴字第五二九號第一審判決提起上訴，經最高法院第一次發回更審，本
院於九十三年七月二十八日言詞辯論終結，判決如下：
    主    文
上訴駁回。
第二審及發回前第三審訴訟費用由上訴人負擔。
    事    實
甲、上訴人方面：
一、聲明：(一)原判決廢棄。(二)被上訴人鄭美卉與乙○○應將新竹市○○路八九號六層
    樓房之第四層遷讓交還上訴人，並自民國（下同）九十年五月十一日起至交還房
    屋之日止，按月連帶給付上訴人新臺幣（下同）三千七百六十三元之損害金。(三)
    被上訴人鄭美卉與甲○○應將新竹市○○路八九號六層樓房之第五層遷讓交還上
    訴人，並自九十年五月十一日日起至交還房屋之日止，按月連帶給付上訴人三千
    七百六十三元之損害金。(四)被上訴人鄭美卉應將新竹市○○路八九號六層樓房之
    第六層遷讓交還上訴人，並自九十年五月十一日起至交還房屋之日止，按月給付
    上訴人三千六百六十二元之損害金。(五)請准供擔保為假執行。
二、陳述：除與歷審判決記載相同者外，補稱略以：
  (一)系爭工程合約係臨訟勾串偽造，否則，就訂約時間係白天或晚上，竟有不同說詞
    ；而被上訴人並非鉅富，就工程款之為六百萬元或四百五十萬元，實無誤記之理
    ，乃竟於執行程序及審判之初稱六百多萬元，契約書竟為四百五十萬元，而就支
    付工程款之資金來源，不僅前後矛盾，且一無舉證，俱見其偽。又依稅籍資料記
    載，系爭房屋係八十三年七月間完成，被上訴人所謂八十一、二年間興建系爭房
    屋，顯非實情。而八十二年三月既將一、二樓出租大同公司，是否能同時加建三
    個樓層，實非無疑。再者，被上訴人提出之工程契約書及估價單，列有追加工程
    費及追加項目，而該估價單及工程合約書記載日期均在開工以前，竟列有追加項
    目，顯係事後制作。
  (二)興建房屋而須使用鄰房牆壁必要時，通常係由業主與鄰地洽商補償金及支付償金
    ，實無由施工包商估價並受領共同壁補償費用之理。乃本件增建工程之左右共同
    壁補償，竟列於工程費用項下由包商蔡木燦估定為三十五萬元並受領，已違常理
    。何況，該等補償金通常須先支付後，始得開始施工，然依工程合約書分期付款
    約定，並未有共同壁補償費之項目；且簽約時之首期款且約定為購買建築材料費
    用，實際上該首期款僅實給三十萬元，尚不足支付共同壁補償所需，亦足認該估
    價單及工程契約書均係臨訟制作。
  (三)被上訴人稱分管契約係八十一年十一月十一日訂立，然八十二年一月十五日系爭
    房屋興建伊始，被上訴人有何分管使用可言。而鄭連珠玉於本院前審稱不知道有
    分管契約，且就日常生活水電費用之支付情形，被上訴人與鄭連珠玉竟為完全相
    反之陳述，則被上訴人提出其與鄭連珠玉之分管契約，主張就系爭房屋有租賃關
    係，並非可採。又被上訴人提出裝置於五樓之八十九年九月電話費帳單所記載之
    用戶，並非被上訴人鄭美卉，亦非被上訴人所謂之承租人甲○○，而為鄭連珠玉
    ，足見系爭房屋並無分管情事。
  (四)被上訴人鄭美卉提出其與其他被上訴人之租賃契約，亦非可採：該等租約第四條
    記載租金一次付清，但又未有租金數額之約定，而被上訴人又一再陳稱係以押租
    金抵充租金，矛盾顯然。而兩項租約之標的面積相同，兩者押金一為一百二十萬
    元，一為一百萬元，亦與通常經驗有違。且各該租約均記載鄭連珠玉為連帶保證
    人，惟系爭房屋本係鄭連珠玉所有，倘確由鄭連珠玉之小姑即被上訴人鄭美卉出
    租他人，何有自己竟擔負該他人就系爭房屋注意義務之連帶保證人之理。
三、證據：援用歷審所提證據。
乙、被上訴人方面：
一、聲明：(一)駁回上訴。(二)如受不利判決，願供擔保請准宣告免為假執行。
二、陳述：除與歷審判決記載相同者外，補稱略以：
  (一)觀諸系爭工程契約書及增建部分之新建工程設計圖（均見原審卷第一二五頁證物
    存置袋），尤其工程契約書已呈泛黃色，設計圖亦有破損及四週不規則泛黃現象
    ，可見已歷經相當時日，而設計圖上除標有「鄭美良住宅新建工程」外，又具一
    定專業程度，蔡木燦復結證稱係其找建築師所繪製等語，顯非被上訴人等得臨訟
    編纂偽造，衡情，倘非鄭美良出資興建，應不會以其名義與承攬人訂約，足認鄭
    美良確有於八十一年間出資四百五十萬元增建第四至六樓之事實；至鄭美卉與證
    人蔡木燦、鄭春櫻雖就簽約時地、資金來源及支付之說明略有出入及修正，惟增
    建既係八十一年間之事，人之記憶難免因時間經過而模糊，當不致因被上訴人或
    證人之陳述稍有疏漏猶疑而影響上開認定。
  (二)被上訴人鄭美卉與鄭連珠玉既已約定係以鄭美卉之興建費用，抵付至一０二年一
    月十五日止，使用系爭不動產之對價，且依法應認係租賃契約，則該興建費用依
    約即為租金之預付，在該日期之前即無另行再另支付租金之義務。則上訴人主張
    鄭美卉應另行支付租金且經催告遲延支付租金，並經終止租約等情，核無可採。
三、證據：援用歷審所提證據。
    理    由
一、上訴人於原審起訴主張：門牌新竹市○○路八九號六層樓房及其坐落之基地為伊
    在臺灣新竹地方法院八十六年度執字第五六七一號強制執行事件（下稱執行事件
    ）執行程序中所承受，並於八十八年九月十七日取得所有權，被上訴人鄭美卉無
    權占有該建物之第四層至第六層，並將其中第四層交被上訴人乙○○，第五層交
    被上訴人甲○○使用，依民法第七百六十七條規定，上訴人得訴請排除侵害。如
    認鄭美卉就系爭建物原有租賃關係存在，伊亦得以其欠繳租金，終止租賃契約，
    訴請返還租賃物。又被上訴人無正當權源占用建物，獲有相當於租金之不當得利
    ，致上訴人受有無法使用、收益之損害，並依侵權行為、不當得利法則，請求被
    上訴人賠償。求為命鄭美卉、乙○○將系爭建物第四層遷讓，並自九十年五月十
    一日起至交還房屋之日止，按月連帶給付三千七百六十三元；鄭美卉、甲○○將
    系爭建物第五層遷讓，並自九十年五月十一日起至交還房屋之日止，按月連帶給
    付三千七百六十三元；鄭美卉將系爭建物第六層遷讓，並自九十年五月十一日起
    至交還房屋之日止，按月給付三千六百六十二元之判決。
二、被上訴人則以：系爭建物第四層至第六層，乃被上訴人鄭美卉經訴外人即原基地
    、建物所有權人鄭連珠玉之同意，出資僱工增建之獨立建物，屬鄭美卉所有。又
    ，鄭美卉與鄭連珠玉就上開增建之建物訂有分管契約，約定鄭美卉得使用至一百
    零二年一月十五日，本件執行事件中拍賣公告既註明第四層至第六層拍定後不點
    交，上訴人自應受其拘束。再者，鄭美卉係以出資興建之代價換取使用第四層至
    第六層建物及基地之權利，其性質相當於租賃關係，被上人亦得依買賣不破租賃
    原則，對抗承受系爭建物之上訴人，且無庸再對上訴人支付任何費用。鄭美卉既
    有權使用上開增建部分建物，自得將該建物出租與乙○○、甲○○使用，乙○○
    與甲○○之租賃期限均未屆滿，上訴人無權訴請返還等語，資為抗辯。
三、上訴人主張系爭建物及其坐落基地，是其在執行事件執行程序中承受，並於八十
    八年九月十七日取得權利移轉證書，鄭美卉迄仍占有第四至六樓，且將第四、五
    樓分別出租予乙○○、甲○○使用之事實，業據其提出土地暨建物登記謄本、權
    利移轉證書、土地及建物所有權狀等件為證，並經本院前審依職權調取上開執行
    事件卷宗查核屬實，且為被上訴人所不爭執，此部份之事實，堪信為真實。
    本件兩造之爭點厥為：(一)系爭建物第四至六樓所有權歸屬何人所有？(二)系爭建物
    第四至六樓由何人出資興建，被上訴人鄭美卉是否有占用之正當權源？(三)本件有
    無買賣不破租賃原則適用？
四、系爭建物所有權歸屬何人所有
  (一)查系爭建物之房屋層數原僅第一至三層，第四層至第六層為嗣後增建且未辦保存
    登記，原所有權人鄭連珠玉前於七十七年三月二十八日提供與上訴人設定抵押權
    之範圍，僅第一層至第三層，並不包括第四層至第六層增建部分，此為兩造所不
    爭執，並經本院前審調閱原執行卷核閱屬實，證人即承攬增建工程部分之包商蔡
    木燦於原審到庭結證稱第四至第六層為其增建等語（原審卷一０三頁），此部分
    事實應認為真正。又第四層至第六層無獨立出入門戶，須經由一樓始能通行，顯
    難認屬獨立之不動產，此觀諸被上訴人於本院前審提出之現場照片四幀即明（本
    院九十上字四三五號卷二第六、七頁），亦為兩造所未爭執。被上訴人鄭美卉雖
    辯稱第四層至第六層由其出資興建，並已與第一層至第三層建物所有權人訂立分
    管契約，其有使用樓梯之權利等語。但按動產因附合而成為不動產重要成分者，
    不動產之所有人，取得動產所有權，民法第八百十一條定有明文。是以該增建之
    第四層至第六層因附合關係，無論其係由何人出資興建，既不能單獨成為獨立之
    不動產，而為原建物之重要成分不能與原物分離時，該增建部分因與原建物附合
    而為單一所有權客體，依前開民法第八百十一條規定，即應由系爭建物第一層至
    第三層原所有權人，取得增建部分所有權。是以被上人辯稱系爭建物之第四層至
    第六層為其取得所有權一節，尚無足採。依此，本件上訴人因實行抵押權，於執
    行程序中承受取得系爭建物所有權，其所有權範圍自包括第四層至第六層建物，
    因此系爭建物所有權人應為上訴人，此部分被上訴人所辯並無理由。
五、系爭第四至第六層建物出資興建者之爭議
  (一)被上訴人鄭美卉稱系爭建物第四至第六層為其出資興建，但為上訴人所否認。按
    主張有利於己之事實者，應負舉證之責，民事訴訟法第二百七十七條定有明文。
    系爭無獨立所有權之建物係附合於原已有保存登記之建物第一至第三層之上，非
    獨立所有權客體，被上訴人主張該建物為其出資興建事實，應負舉證之責。經核
    ：被上訴人鄭美卉於原審即聲請訊問證人即承攬增建工程之蔡木燦，經其到庭結
    證稱：「有的，經由鄭春櫻介紹而認識被告鄭美卉，被告鄭美卉要在西大路八十
    九號表示要增建四至六樓，希望由我來承包增建工程，當時也有簽訂正式承攬工
    程契約，當時約在八十一、二年間，當時總工程款約為新台幣四百多萬元」（原
    審卷第一０二頁），核與原建物所有權人鄭春櫻於原審及本院證述情節相符，復
    有工程契約書及增建部分之新建工程設計圖為證，應堪採信。
  (二)上訴人再以工程合約係臨訟偽造，否則證人就訂約時間係白天或晚上，竟有不同
    說詞；被上訴人鄭美卉就工程款究為六百萬元或四百五十萬元，竟於執行程序及
    審判之初稱六百多萬元，契約書竟四百五十萬元，而就支付工程款之資金來源，
    不僅前後矛盾。稅籍資料記載，系爭房屋係八十三年七月間完成，被上訴人所謂
    八十一、二年間興建系爭房屋，顯非實情。而八十二年三月既將一、二樓出租，
    能否同時加建三個樓層。又被上訴人提出之工程契約書及估價單，列有追加工程
    項目，而該估價單及工程合約書記載日期均在開工以前，核有不合等語。但查：
    審酌系爭工程契約書及增建部分之新建工程設計圖（均見原審卷附證物袋），工
    程契約書已呈泛黃，設計圖亦有破損及四週不規則泛黃現象，應係已歷經相當時
    日，並非臨時杜撰之物，設計圖上並標有「鄭美良（按即鄭美卉）住宅新建工程
    」，證人蔡木燦於原審復結證稱，該工程圖係其找建築師所繪製等語，證人與兩
    造並無親屬之誼，並經具結在卷，當無頗偏之虞。系爭建物第四至第六層之興建
    ，係以被上訴人鄭美卉名義與承攬人訂約，足認鄭美卉確有於八十一年間出資增
    建第四至六樓事實，雖證人蔡木燦之證詞與鄭美卉、鄭春櫻間，就簽約時地、資
    金來源及支付之說詞，略有出入，但查該增建時間，為八十一年間，距八十九年
    本件起訴時間已間隔九年，證人與被上訴人之記憶難免因時間經過而模糊，未能
    完全一致，亦不能否認證人證詞之真正。至上訴人質疑當時一、二樓既出租他人
    營業，何以能在上面增建等詞，核其所述當屬上訴人臆測之詞。至所稱稅籍資料
    記載八十三年七月間完成，應係為課稅行政目的而填載，不足以證明完工日期，
    此部分上訴人之質疑，尚非有據。是以，應認被上訴人鄭美卉所稱系爭增建建物
    為其出資興建之事實為可採。
六、有無買賣不破租賃原則適用
  (一)系爭建物為被上訴人鄭美卉出資興建之事實，已如前述。但鄭美卉有無使用系爭
    建物之正當權源。鄭美卉主張其於八十一年十一月十一日與原所有權人鄭連珠玉
    訂立房屋分管契約書，約定鄭美卉得使用增建部分至一百零二年一月十五日為止
    ，期滿後歸還鄭連珠玉等情，亦據被上訴人提出房屋分管契約書為證（於本院提
    出原本核閱後發還）。上訴人雖質疑分管契約書之真正，然證人鄭連珠玉於本院
    前審審理中，即到庭陳稱確有同意鄭美卉加蓋第四到六樓，並同意鄭美卉使用二
    十年，房子之事多是其先生鄭春櫻幫其處理等語（本院前審卷一第八八頁）在卷
    ；再增建部分既如前述係由鄭美卉出資興建，則鄭美卉為求保障權利，與當時所
    有權人鄭連珠玉簽訂分管契約，約定其得就增建部分使用收益，衡與常情無違；
    參諸證人蔡木燦證稱屋主確曾同意鄭美卉為增建工程等情，當足認鄭美卉果有出
    資增建第四至六樓，而與原所有權人鄭連珠玉訂立房屋分管契約書。此部分應認
    被上訴人辯稱其與鄭連珠玉訂有系爭分管契約之事實為真正。
  (二)依分管契約書第二條及第三條約定內容觀之，鄭美卉係以興建第四層至第六層建
    物之出資為使用增建部分之對價。是該分管契約書雖未以租賃為名，實質上應為
    租賃之性質。按出租人於租賃物交付後，縱將其所有權讓與第三人，其租賃契約
    ，對於受讓人仍繼續存在，八十九年五月五日修正實施前之民法第四百二十五條
    定有明文。又抵押人於抵押權設定後，與第三人訂立租約致影響於抵押權者，對
    抵押權人不生效力，但倘執行法院不依聲請或依職權認為有除去影響抵押權之租
    賃關係之必要，亦即為有租賃關係存在之不動產拍賣，則該租賃關係已成為買賣
    契約內容之一部，無論應買人投標買得或由債權人承受，依繼受取得之法理，租
    賃關係對應買人或承受人當然繼續存在。前開分管契約書簽訂日期及被上訴人取
    得系爭建物所有權之日期均在民法修正前，應適用上開修正前民法租賃之規定。
    上述執行事件已於拍賣公告上記載「另第三人鄭美良及債務人稱該建物增建部分
    係由鄭美良出資：：惟第三人鄭美良提出分管契約，主張其有權使用上開增建部
    分至民國一○二年一月十五日，且其占有始於查封前，故四、五、六樓部分，拍
    定後不點交」字樣，即屬有租賃關係存在之不動產拍賣，揆諸前揭說明，鄭美卉
    與原所有權人就系爭增建部分之租賃關係，對於因承受而取得建物所有權之被上
    訴人，自仍繼續存在。
  (三)上訴人主張該租賃契約對於後來承受系爭建物所有權之上訴人而言，乃屬別一契
    約，非謂對上訴人得繼續有效，鄭美卉仍不能免於繳付租金予上訴人之義務，主
    張以其九十年四月二十日上訴狀繕本之送達，催告支付租金，倘逾期不付，即終
    止租約等語。但查：依修正前民法第四百二十五條所謂對於受讓人繼續存在之租
    賃契約，係指同法第四百二十一條第一項所定意義之契約而言，若因承租人對於
    出租人有債權，出租人同意以其所欠債權按月扣抵租金，縱屬別一契約，且此契
    約對於因受讓租賃物而繼為出租人之受讓人並非繼續有效，承租人無從以其對於
    前出租人之債權，主張按月扣抵應支付受讓人之租金。惟承租人依租賃契約所為
    租金之預付，則得以之對抗受讓人（參見司法院院字第一九○九號解釋）。而依
    分管契約書第二條及第三條約定內容觀之，鄭美卉係以興建第四層至第六層建物
    之出資為使用增建部分之對價，證人鄭連珠玉於本院亦證稱：「（這二十年使用
    期間是否還要付租金給你？）不用，加蓋部分鄭美良所花費不包括電梯費用，已
    經給包商四百五十萬元。」（本院卷第六六頁），則該興建費用應屬租金之預付
    ，自得以之對抗上訴人。
七、綜上所述，上訴人主張本於所有權，請求被上訴人返還系爭建物為無理由，不應
    准許，其假執行之聲請亦失所附麗，應併予駁回。原審為上訴人敗訴之判決，及
    駁回其假執行之聲請，並無不合。上訴意旨指摘原判決不當，求予廢棄改判，為
    無理由，應予駁回。本件事證已經明確，兩造其餘攻擊防禦方法，縱經審酌亦與
    判決結果不生影響，即無一一論述必要，並此敘明。
八、據上論結，本件上訴為無理由，爰判決如主文。
中　　　華　　　民　　　國　　九十三　　年　　　八　　　月　　　十一　　日
                              民事第三庭
                                  審判長法  官  吳  謙  仁
                                        法  官  蘇  瑞  華
                                        法  官  魏  大  喨
正本係照原本作成。
如不服本判決，應於收受送達後二十日內向本院提出上訴書狀，其未表明上訴理由者
，應於提出上訴後二十日內向本院補提理由書狀（均須按他造當事人之人數附繕本）
上訴時應提出委任律師或具有律師資格之人之委任狀；委任有律師資格者，另應附具
律師資格證書及釋明委任人與受任人有民事訴訟法第四百六十六條之一第一項但書或
第二項（詳附註）所定關係之釋明文書影本。
中　　　華　　　民　　　國　　九十三　　年　　　八　　　月　　　十二　　日
　　　　　　　　　　　　　　　  　　　　書記官  李  華  安
附註：
民事訴訟法第四百六十六條之一（第一項、第二項）：
對於第二審判決上訴，上訴人應委任律師為訴訟代理人。但上訴人或其他法定代理人
具有律師資格者，不在此限。
上訴人之配偶、三親等內之血親、二親等內之姻親，或上訴人為法人、中央或地方機
關時，其所屬專任人員具有律師資格並經法院認為適當者，亦得為第三審訴訟代理人
。
